行　政　法　院　判　決　　　　　　　　　　　　　八十七年度判字第一九九二號
　　原　　　告　利奇機械工業股份有限公司
　　代　表　人　甲○○
　　被　　　告　財政部臺灣省中區國稅局
右當事人間因營利事業所得稅事件，原告不服行政院中華民國八十七年三月九日台八
十七訴字第○九七八二號再訴願決定，提起行政訴訟。本院判決如左︰
　　主  文
原告之訴駁回。
　　事  實
緣原告民國八十一年度營利事業所得稅結算申報，列報商品盤損新台幣（下同）三、
二五八、九二八元，研究發展支出一六、五六五、○四六元。被告初查，就商品盤損
予以剔除，研究發展支出核減為一三、二○九、○一六元。原告不服，申經復查結果
，未准變更。原告就商品盤損部分，提起訴願、再訴願，遞遭決定駁回，遂提起行政
訴訟。茲摘兩造訴辯意旨如次：
原告起訴意旨略謂︰一、查「商品盤損已於事實發生後十五日內檢具清單報請該管稽
徵機關調查，或稅務代理人盤點報告並提出正當理由及證明文件，均經查明屬實者，
應予認定」「商品盤損，依商品性質，不可能提出證明文件者，如營利事業會計制度
健全，經實地盤點結果，其商品盤損率在百分之一以下者，得予認定」分別為行為時
營利事業所得稅查核準則（以下簡稱查核準則）第一百零一條第二款及第三款所明定
。而所謂商品性質不可能提出證明文件者，依財政部七十四年五月三十日台財稅第一
六七九六號函釋係指其商品性質可能發生自然損耗、變質或滅失情事者而言。換言之
，商品性質屬於可能發生自然損耗、變質或滅失情事者，實地盤點並勾稽進、銷存金
額結果，發生盤損部分，在營利事業所得稅查核準則第一百零一條第三款規定之百分
之一盤損率限度內，准予認定，如超過上項比率則應依同條第二款有關規定於事實發
生後十五日內檢具清單報請該管稽徵機關調查，或經稅務代理人盤點報告並提出正當
理由及證明文件。惟若商品盤損業經稅務代理人盤點報告者，本即得予核實認列費用
，並無前揭函釋所稱須商品性質可能發生自然損耗、變質或滅失者方得列支之情事，
此觀之財政部台財訴第000000000號訴願決定書所為原處分撤銷理由中所稱
查核準則第一百零一條第二款及第三款規定之要件不同，各有其適用之畛域，不得混
用自明。二、按原告主要係生產剎車器、把手立管及座管等自行車零組件，存貨採永
續盤存制。原告系爭年度帳列之商品盤損主要可能係因商品之零件種類繁多，歷經內
製、托外加工等冗長製造過程所發生之滅失。而原告之帳冊簿據完備、商品盤損經會
計師盤點報告並提出正當理由及證明文件，已於再訴願理由書之「理由二、」及再訴
願補充理由書具體說明，皆符合查核準則第一百零一條第二款規定，帳列商品盤損自
應核實認定。而原告申經復查結果，以原告申報之商品盤損既非自然損耗，不符前揭
財政部七十四年五月三十日台財稅第一六七九六號函釋意旨為由否准變更。惟原告係
依據查核準則第一百零一條第二款後段規定，經稅務代理人盤點而列報盤損，與查核
準則第一百零一條第三款對商品性質限於會發生自然損耗、變質或滅失方得予認定之
情形，顯有不同，被告誤解查核準則第一百零一條第二款及第三款之立意而否准認列
，適用法令顯生錯誤，自屬違法不當。三、次按財政部八十七年三月三十一日發布修
正之查核準則第一百零一條第二款為「商品盤損，已於事實發生後十五日內檢具清單
報請該管稽徵機關調查，或經稅務代理人盤點並提出報告，經查明屬實者，應予認定
。」又「本準則八十七年三月三十一日修正條文，除第六十七條第三項、第七十四條
第三款第一目第一小目及第三目、第七十七條之一及第九十五條第十四款等修正規定
，應自查核八十七年度營利事業所得稅結算申報時適用外，自發布日施行。」亦為同
準則第一百十六條第二項所明定。另稅捐稽徵法第一條之一亦規定「財政部依本法或
稅法所發布之解釋函令，對於據以申請之案件發生效力。但有利於納稅義務人者，對
於尚未核課確定之案件適用之。」查核準則於八十七年三月三十一日修正部分條文時
，基於減少徵納雙方爭議觀點，乃刪除第一百零一條第二款商品盤損以稅務代理人盤
點報告為憑者，需另提出正當理由及證明文件之規定。則依稅捐稽徵法第一條之一從
優從新原則，原告系爭年度列報之商品盤損不待正當理由提出之有無，自得認列。況
且原告本已委請會計師會同盤點且商品盤損具備正當理由，更應予以認定，被告否准
認定實非有理。四、又會計師進行所得稅查核簽證工作，係依「會計師辦理所得稅查
核簽證申報須知」之規定執行應有之查核程序。於查核前先就委任人之傳票、原始憑
證、日記帳、總分類帳、明細分類帳等抽取足夠資料予以核對判斷內部會計作業之真
確性，並進而參考委任人之內部會計控制制度據以決定合宜之查核程序。而針對「存
貨」科目，原告之委任會計師業已依前揭查核簽證申報須知第十條第七點會同原告實
地盤點存貨，相關盤點作業已於再訴願理由書及再訴願補充理由書之「理由二」分別
述明。會計師再依同須知第十二條，將查帳過程載明於工作底稿並根據工作底稿編製
查核報告書。再訴願決定書中指稱訴願決定以「依其會計師查核簽證報告書，並無
明經稅務代理人盤點之報告，嗣於訴願時始稱存貨盤點會同簽證會計師共同為之，其
前後說詞不一，所補作之盤點報告是否屬實，已有可議．．．」等語駁回訴願，顯未
明會計師依上開法令規定所為之查核簽證程序，自有未合。又提及「．．．據原決定
機關八十七年一月十九日台財訴字第八七○○二五五七二號函補充答辯，略以經函請
原處分機關重就再訴願人補其之在製品明細帳、存貨盤點計劃、存貨盤點紀錄及會計
師監盤存貨之工作底稿等資料查核結果，再訴願人雖有盤點紀錄可稽，．．．」由此
可知存貨盤點紀錄具備之真實性為被告不爭之事實，訴願決定機關率指盤點報告係事
後補作，顯已誤解盤點作業，其說詞並自相矛盾，要無可採。另原告系爭年度使用之
帳冊除日記表為活頁式外，均為訂本式。原告平日對在製品各筆轉入轉出之金額、數
量概以電腦處理，俟年度終結再行彙總全年異動，逐月登錄於訂本式在製品明細帳上
，皆有相關帳冊及電腦報表可稽。惟因訂本式帳冊係全年度彙總登載，偶有發生以鉛
筆登載之情事，然既經會計師查核簽證足證帳載結算金額之正確，再訴願決定以「
存貨帳載不完備」等語據以駁回，實係對原告帳務處理之誤解所致。原告系爭年度商
品盤損既係以稅務代理人盤點報告為憑，自無需另提正當理由及證明文件，即應依查
核準則第一百零一條第二款規定認定，被告及一再訴願決定機關否准認列商品盤損，
於法自有未合。爰此狀請判決：一再訴願決定及原處分均撤銷等語。
被告答辯意旨略謂︰一、查原告八十一年度營利事業所得稅結算申報原列報商品盤損
三、二五八、九二八元，原核定以其係生產自行車零件為業，存貨大部分為金屬製品
，尚無可能發生自然損耗、變質或滅失情事，且無正當理由及證明文件，亦未於事實
發生十五日內報請該管稽徵機關調查，核與查核準則第一百零一條第二款、第三款規
定及財政部七十四年五月三十日台財稅第一六七九六號函釋不合，乃否准認列系爭商
品盤損。原告不服，主張其生產銷售自行車零件，依商品性質言，不易發生自然耗損
，惟商品之零件種類繁多，歷經內製、托外加工等冗長製造過程，且搬運過程頻繁，
庫存自有發生滅失之可能，並訴稱發生盤損之原因不外磅秤誤差，採用重量換算數量
之差異，製造過程損耗等原因，惟查製造過程之損耗非屬商品盤損，原告顯有誤解。
又會計師查核簽證意見雖稱原告記錄憑證尚屬完備，惟查核簽證報告述及其本件度使
用帳冊計總帳、原物料明細帳製成品明細帳共十六冊，電腦補助明細帳計資產負債類
、收入類、費用類、材料明細帳成品生產記錄簿共二十三冊，原告既未依稅捐稽徵機
關管理營利事業會計帳簿憑證辦法第二條第二款第四目規定設在製品明細帳，其在製
品存貨數量即難以勾稽。嗣經其於再訴願時，始予另行補具在製品明細帳、存貨盤點
計畫、存貨盤點紀錄及會計師監盤存貨之工作底稿等資料供核。惟其簽證會計師對系
爭商品盤損科目，是否符合首揭查核準則第一百零一條第一項第二款及第三款規定事
項，並未執行適切之查核程序，其簽證報告書中亦未說明盤損之正當理由及附具證明
文件。次核其補具之在製品明細帳諸多缺漏，帳載並不完備。又其附八十四年七月
十七日（八四）安協中字第○三○號函，主張其每月執行循環盤點，惟帳上並未按月
做盤盈（虧）紀錄，且所稱將標準耗料與實際耗料之差異為盤盈虧乙節，亦與會計
原則及稅法規定有違，是其雖有相關盤點紀錄可稽，惟以其存貨帳載不完備，且其稅
務代理人並未提出盤損之正當理由及證明文件供核，是本件商品盤損既非自然損耗又
未能提示相關證明文件核與前揭查核準則第一百零一條第二款及第三款之規定要件均
不相符，是原核定否准認列，洵無不合。二、原告起訴意旨，復執與再訴願理由相同
之主張，核無可採，至所援引修正營利事業所得稅查核準則之規定，要以稅務代理人
盤點報告為準，固非無據，惟以其盤點計畫就系爭事項，既未執行適切之查核程序，
且盤點報告亦未說明盤損之正當理由，是雖有盤點報告亦無以為斷。末查所訴存貨紀
錄均有電腦報表可稽，應無帳載不完備之情事等語，揆諸稅捐稽徵機關管理營利事業
帳簿憑證辦法第二條關於製造業應設置帳簿之規定，其在製品明細帳係屬必要帳簿。
至所稱電腦報表則僅係補助紀錄，洵無得以補助紀錄取代必要帳簿之規定，抑且所具
電腦報表亦僅就一至七月之存貨以單筆彙總方式記載，其與首揭法條所定永續盤存制
之規定亦不相符。是其所訴，顯係推託之詞。無足採據。三、基上論結：原處分及所
為復查決定並無違誤。請駁回原告之訴等語。
  　理  由
按「．．．二、商品盤損，已於事實發生後十五日內檢具清單報請該管稽徵機關調查
，或經稅務代理人盤點報告並提出正當理由及證明文件，均經查明屬實者，應予認定
。三、商品盤損，依商品之性質，不可能提出證明文件者，如營利事業會計制度健全
，經實地盤點結果，其商品盤損率在百分之一以下者，得以認定」為行為時查核準則
第一百零一條第二款、第三款所明定。又「商品盤損，已於事實發生後十五日內檢具
清單報請該管稽徵機關調查，或經稅務代理人盤點並提出報告，經查明屬實者，應予
認定。」又「本準則八十七年三月三十一日修正條文，除第六十七條第三項、第七十
四條第三款第一目第一小目及第三小目、第七十七條之一及第九十五條第十四款等修
正規定，應自查核八十七年度營利事業所得稅結算申報時適用外，自發布日施行。」
為八十七年三月三十一日發布修正之查核準則第一百零一條第二款、第一百十六條第
二項所明定。另按「財政部依本法或稅法所發布之解釋函令，對於據以申請之案件發
生效力。但有利於納稅義務人者，對於尚未核課確定之案件適用之。」為八十五年七
月三十日公布增訂之稅捐稽徵法第一條之一定有明文。查原告八十一年度營利事業所
得稅結算申報，列報商品盤損三、二五八、九二八元。被告初查，以原告未於商品盤
損事實發生後十五日內報備，無正當理由及證明文件，且依其商品性質不可能發生自
然損耗或變質，乃予以剔除。原告以其營利事業所得稅結算申報經會計師查核簽證，
有關期末庫存盤點均派專人實地盤點，有工作底稿備查，申報之盤損率僅百分之○．
三九，符合行為時查核準則第一百零一條規定，且其商品大小零件種類繁多，歷經內
製、委外加工及搬運過程，自有滅失可能，無違首揭財政部函釋云云，申經復查結果
，以原告申報之商品盤損既非自然損耗，不符首揭財政部函釋意旨，且其簽證會計師
八十四年七月十七日補充說明書僅述及製造過程之損耗，未提示證明文件，核與查核
準則規定不符，乃未准變更。原告不服，循序提起行政訴訟，而主張：依行為時查核
準則第一百零一條第二款規定之意旨，若商品盤損業經稅務代理人盤點報告者，本即
得予核實認列費用，此與同條第三款規定商品性質是否可能發生自然損耗、變質或滅
失無關，又以其商品性質雖無自然損耗、變質或滅失之可能，惟因加工程序長，歷
經內製及委外加工等過程，其搬運耗損自不無可能。並援引八十七年三月三十一日修
正之營利事業所得稅查核準則第一百零一條第二款及第一百十六條第二項之規定，主
張依該修正條文所定商品盤損除報經稽徵機關調查者外，應以稅務代理人盤點報告為
據，其既經稅務代理人實地盤點，並有盤點紀錄可稽，依稅捐稽徵法第一條之一從優
從新原則規定，自應准予核認。至再訴願決定所稱「存貨帳載不完備」乙節，係因其
訂本式帳冊係全年度彙總登載，偶有發生以鉛筆登載之情事，惟均有電腦報表可稽，
應無帳載不完備之情事云云。惟查依財政部七十七年十一月十六日台財訴第七七一一
二七三○號函通報各稽徵機關意旨略謂：依查核準則第一百零一條第二款之規定，尚
無稅務代理人盤點須經報備之限制明文。又法條係以「或」字列舉商品盤損認列要件
，符合其一，即應予認定，不得混用。商品盤損應確實勘驗，審查報告詳細論明核剔
依據。查核準則第一百零一條第三款與第二款規定，其適用要件不同，亦不得混用；
又依首揭八十七年三月三十一日修正查核準則第一百零一條第二款規定經稅務代理人
盤點並提出報告之案件，已無需另提出正當理由及證明文件；且依首揭稅捐稽徵法第
一條之一規定：「財政部依本法或稅法所發布之解釋函令，對於據以申請之案件發生
效力。但有利於納稅義務人者，對於尚未核課確定之案件適用之。」而該條所謂尚未
核課確定之案件，參諸該法條及同法第四十八條之三之立法意旨及財政部八十五年八
月二日台財稅第八五一九一二四八七號函釋意旨，應解為同法第一條之一修正公布生
效時仍在復查、訴願、再訴願及行政訴訟中，尚未裁罰確定之案件均有該條之適用。
準此，本案行政救濟程序既尚未終結，自有該修正查核準則第一百零一條第二款規定
之適用，是以被告原處分（含復查決定）以原告未於商品盤損事實發生後十五日內報
備，無正當理由及證明文件為理由；又財政部七十四年五月三十日台財稅第一六七九
六號函釋，係就當時查核準則第一百零一條第三款所為之函釋（亦即以商品盤損，依
商品之性質，不能提出證明文件者為前提），而該條款與同條第二款之適用要件不同
，自不得混用，被告復查決定竟以原告申報之商品盤損既非自然損耗，依上開函釋係
在商品之性質可能發生自然損耗始得適用認列云云，固皆有可議。然查依上開修正查
核準則第一百零一條第二款規定：「商品盤損，．．．或經稅務代理人盤點並提出報
告，經查明屬實者，應予認定。」第查本件原告為本期營利事業所得稅結算申報時，
係僅由會計師查核簽證，提出查核簽證報告書，並無明經稅務代理人盤點之報告，
嗣於訴願時始稱存貨盤點會同簽證會計師共同為之，並提出原告八十一年度年終盤點
作業企劃說明書、簽證會計師之盤點計劃及查核工作底稿、查核報告書等，之後於再
訴願時，由行政院函財政部轉請被告重就原告補具之在製品明細帳、盤點計劃及會計
師監盤存貨之工作底稿等資料查核結果，以原告之簽證會計師對系爭商品盤損科目，
是否符合查核準則第一百零一條第二款、第三款規定事項，並未執行適切之查核程序
，其簽證報告書中亦未說明盤損之正當理由及附具證明文件。次核其補具之在製品明
細表諸多缺漏，帳載並不完備，又其主張其每月執行循環盤點，惟帳上並未按月做盤
盈（虧）紀錄，且所稱將標準耗料與實際耗料之差異為盤盈虧乙節，亦與會計原則
及稅法規定有違，是其雖有相關盤點紀錄可稽，惟以其存貨帳載不完備，核與查核準
則第一百零一條第二款之規定要件均不相符云云，此有被告八十七年一月九日中區稅
法字第八六○○七六六五四號函附訴願可稽。依上所述，縱適用修正查核準則第一
百零一條第二款之規定，惟既經被告查明其稅務代理人之盤點報告內並未說明盤損之
正當理由，且帳載不完備，自屬無從勾稽，尚難認其盤點報告之內容屬實，核與該條
款規定之要件不合。原告主張依該修正條款所定商品盤損除報經稽徵機關調查之外，
應以稅務代理人盤點報告為據，其既經稅務代理人實地盤點，並有盤點紀錄可稽，自
應准核認列云云，並無可取。次查稅捐稽徵機關管理營利事業會計帳簿憑證辦法第二
條規定製造業應設置帳簿，其在製品明細帳係屬必要帳簿，原告並無此項帳簿之設置
，自難謂其帳載完備。至其所稱電腦報表則僅係補助紀錄，法無得以補助紀錄取代必
要帳簿之規定。況且所具電腦報表亦僅就一至七月之存貨以單筆彙總方式記載，核與
上開法條所定永續設置帳簿之規定不合。是原告主張有電腦報表可稽，應無帳載不完
備情事乙節，亦無可取。綜上所述，本件原處分（含復查決定）就商品盤損部分，否
准認列，予以剔除，雖其理由容有未當，惟其結果，並無違誤，一再訴願決定遞予維
持，俱無不合。原告起訴意旨難謂有理由，應予駁回。
據上論結，本件原告之訴為無理由，爰依行政訴訟法第二十六條後段，判決如主文。
中    華    民    國     八十七      年      十      月       二        日
                    行 政 法 院 第 五 庭
                                審 判 長 評  事      廖  政  雄
                                         評  事      高  秀  真
                                         評  事      沈  水  元
                                         評  事      林  清  祥
                                         評  事      劉  鑫  楨
右  正  本  證  明  與  原  本  無  異
                                         法院書記官  陳  佩  玲
中    華    民    國     八十七      年      十      月       六        日
